【裁判字號】    95,上訴,2342
【裁判日期】    950906
【裁判案由】    洗錢防制法
【裁判全文】
臺灣高等法院刑事判決                95年度上訴字第2342號
上  訴  人  臺灣士林地方法院檢察署檢察官
被      告  甲○○
上列上訴人因被告詐欺案件，不服臺灣士林地方法院95年度訴字
第285號，中華民國95年5月2日第一審判決（起訴案號：臺灣士
林地方法院檢察95年度偵字第1144、1730號；併辦案號：95年度
偵字第6489號），提起上訴，本院判決如下：
    主  文
原判決撤銷。
甲○○連續幫助意圖為自己不法之所有，以詐術使人將本人之物
交付，處有期徒刑伍月，如易科罰金，以佰元折算壹日。
    事  實
一、甲○○能預見提供自己之帳戶供他人使用，可能係供他人作
    欺犯罪之用，因缺錢花用，竟基於幫助他人實施詐欺之不確
    定故意之概括犯意，先於民國94年9月間某日，經由不詳管
    道與不詳之人取得聯繫，約明由甲○○提供其帳戶之存摺、
    金融卡、密碼及印章後，以不詳代價售予該不詳之人，議定
    後甲○○則於同年9月間中下旬某日，在不詳地點將渠於中
    國信託商業銀行士林分行第000000000000號帳戶、士林後港
    郵局第000000 00000000號帳戶之存摺、金融卡、密碼及印
    章一次售予該詐不詳之人使用；又於94年10月間下旬某日，
    在不詳地點，以不詳代價，將渠於台北富邦商業銀行劍潭簡
    易型分行第00000000000000號帳戶之存摺、提款卡售予不詳
    之人使用，嗣有乙○○接獲電話稱渠因欠稅遭國稅局查獲將
    移送法辦云云、駱燃溶接獲電話稱：渠太太幫人作保，現在
    被押住，要立刻匯款還錢才放人云云、呂玠璟接獲電話稱係
    伊友人，欲借款云云，使渠等陷於錯誤，依指示於如附表編
    號1、2、3所示之時間及金額轉帳至甲○○於士林後港郵局
    、中國信託商業銀行士林分行及台北富邦商業銀行劍潭簡易
    型分行帳戶內。乙○○、駱燃溶、呂玠璟於匯款後發覺有異
    ，報警處理，始循線查獲上情。
二、案經臺北市政府警察局士林分局報請臺灣士林地方法院檢察
    署檢察官偵查起訴及移送併辦。
    理  由
一、被告甲○○經合法傳喚未到庭，惟查上揭犯罪事實，業據被
    告甲○○於偵查中及原審審理中坦承不諱，核與證人即被害
    人乙○○、駱燃溶、呂玠璟於警詢所證述之受詐騙匯款情節
    相符、復有被告甲○○於中國信託商業銀行士林分行第0000
    00000000號帳戶之開戶資料、帳戶歷史交易查詢單、被害人
    之自動櫃員機交易明細表影本各1份、被告於士林後港郵局
    第00000000000000號帳戶之開戶資料、客戶歷史交易清單、
    被害人之郵政國內匯款執據影本各1份、被告於台北富邦商
    業銀行劍潭簡易型分行第00000000000000號帳戶之開戶資料
    、對帳單查詢表、被害人之自動存提款機交易明細表影本各
    1份附卷可稽。
二、按在郵局或銀行等金融機構開設存款帳戶，原係針對個人社
    會信用而予以資金流通，具有強烈之屬人性，而金融帳戶為
    個人理財之工具，於郵局或銀行等金融機構申請開設存款帳
    戶並無任何特殊之資格限制，一般民眾皆可利用存入最低開
    戶金額之方式，任意在銀行或郵局等金融機構申請開設存款
    帳戶，且一人並可於不同之金融機構申請多數之存款帳戶使
    用，尚無任何困難，此乃眾所周知之事實，被告當時為年滿
    23歲之成年人，顯屬有一般社會經驗之人，對此應有所認知
    。而有犯罪意圖者，非有正當理由，竟使用他人提供之帳戶
    ，客觀上自可預見其目的係供為某筆資金之存入，後再行領
    出之用，且該筆資金之存入及提領過程係有意隱瞞行為人身
    分曝光之用意，一般人本於一般認知能力應均易於瞭解。是
    依一般人之社會生活經驗，若見他人不以自己名義申請帳戶
    ，反而向人收集銀行帳戶為不明用途使用或流通，衡情對於
    該等銀行帳戶可能供他人作為財產犯罪之不法目的使用，當
    有合理之預期。況且利用蒐集得來之銀行帳戶物件從事詐欺
    行為，早為傳播媒體廣為報導，被告為有社會經驗之成年人
    ，其應可預見交付其名義之銀行帳戶物件予不相識之人流通
    ，有幫助他人實施詐欺犯行之可能，但其仍將自己之銀行帳
    戶物件交付予不知真實身分之之人使用，致自己完全無法了
    解、控制其銀行帳戶物件之使用方法及流向，是被告即具有
    縱不知該真實身分之人利用其所交付之銀行帳戶物件實施詐
    欺行為，亦不違背其本意之幫助意思甚明。再被告只是將其
    銀行帳戶物件交予該不知真實身分之人使用，縱對日後該帳
    戶將被該不知真實身分之人作為財產詐欺犯罪之用有所預見
    ，但對於該不知真實身分之人究竟來歷、背景如何、有無職
    業、收入如何、是否藉詐欺犯罪為業、期間如何等情？在雙
    方並非熟識之情況下，本難查悉，是在無其他佐證下，自難
    單憑被告將帳戶資料交予不知真實身分之人，即認被告有幫
    助「常業詐欺」之犯罪認識之共同正犯。綜上所述，被告之
    自白確與事實相符，本件事證已臻明確，被告幫助他人實施
    詐欺行為之犯行，堪予認定，應依法論科。
三、按幫助犯之成立，主觀上行為人須有幫助故意，客觀上須有
    幫助行為，意即需對於犯罪與正犯有共同之認識，而以幫助
    之意思，對於正犯資以助力，而未參與實施犯罪之行為者而
    言（參照最高法院75年度台上字第1509號、88年度台上字第
    1270號判決）。本件被告將自有之銀行存摺、提款卡、密碼
    、印章提供予他人，供他人便於施詐而提領詐騙所得財物，
    即屬詐欺罪構成要件以外之行為，核其所為係犯刑法第339
    條第1項、第30條第1項之幫助詐欺取財罪。公訴人雖認係犯
    刑法第30條第1項、洗錢防制法第9條第1項之幫助洗錢罪，
    惟按洗錢防制法之制定，旨在防止特定重大犯罪不法所得之
    資金或財產，藉由洗錢行為，諸如經由各種金融機關或其他
    交易管道，轉換成為合法來源之資金或財產，切斷資金與當
    初犯罪行為之關連性，隱匿犯罪行為或該資金不法來源之本
    質，使偵查機關無法藉由資金之流向追查犯罪行為人，其所
    保護之法益為國家對特定重大犯罪之追訴及處罰。又洗錢行
    為係指行為人為掩飾或隱匿自己重大犯罪所得財物或財產上
    之利益（洗錢防制法第2條第1款），或行為人掩飾、收受、
    搬運、寄藏、故買或牙保他人因重大犯罪所得財物或財產上
    之利益（同法第2條第2款）。除利用不知情之合法管道（如
    金融機關）為之外，其他使所得財物或利益之來源合法化，
    或改變該財物或利益之本質，以避免追訴處罰之掩飾、藏匿
    犯特定重大犯罪所得財產或利益之行為均屬之。若非先有犯
    罪所得或利益，再加以掩飾或隱匿，而係取得犯罪所得或利
    益之犯罪手段，或未合法化犯罪所得或利益之來源，而能一
    目了然來源之不法性，即非洗錢防制法所規範之對象。查本
    件係不詳之人利用被告所提供之帳戶，供被害人將金錢匯入
    被告帳戶之行為，本為其實施詐欺行為之犯罪手段，並非於
    取得財物後，另為掩飾、隱匿其詐欺所得之行為，亦非被告
    於不詳之人實施詐欺犯罪取得財物後，另由被告為之掩飾、
    隱匿行為，且偵查機關得藉由被害人將款項匯入被告帳戶等
    情，一目了然資金來源之不法性，並得以追查資金之流向，
    資金與當初犯罪行為之關連性並未被切斷，與「掩飾」、「
    隱匿」之性質亦有不符，核與洗錢防制法第2條規定之洗錢
    行為構成要件有間，自無從對於被告科以幫助洗錢之罪責，
    故公訴人起訴法條尚有未洽，惟其基本事實同一，應予變更
    起訴法條。次按連續幫助與幫助連續原屬有別，如基於概括
    犯意，多次幫助他人犯罪，為連續幫助；如以一幫助行為，
    幫助他人連續犯罪，則為幫助連續，就幫助犯言，僅有一次
    之犯罪行為（最高法院86年度台上字第5680號、87年度台上
    字第3865號判決參照）。
四、被告行為後，刑法第56條連續犯之規定，業於94年1月7日修
    正公布刪除，並於95年7月1日施行，則被告之犯行，因行為
    後新法業已刪除連續犯之規定，此刪除雖非犯罪構成要件之
    變更，但顯已影響行為人刑罰之法律效果，自屬法律有變更
    ，依新法第2條第1項但書規定，比較新、舊法結果，仍應適
    用較有利於被告之行為時法律即舊法論以連續犯（最高法院
    95年第8次刑事庭會議決議參照）。被告一次提供前揭中國
    信託商業銀行士林分行第000000000000號帳戶、士林後港郵
    局第00000000000000號帳戶之存摺、金融卡、密碼及印章部
    分，縱有多數被害人、多次匯款紀錄，然被告既僅有一幫助
    行為，應成立單純一罪。被告先後2次交付自己帳戶予他人
    使用之行為，時間緊接，所犯係構成要件相同之罪，顯係基
    於概括犯意為之，為連續犯，依刑法第56條之規定以一罪論
    ，並加重其刑。又被告所為屬幫助犯，應依刑法第30條第2
    項規定，減輕其刑。並先加而後減之。至被告上開附表編號
    3之犯罪事實，雖未據檢察官起訴，然與起訴之犯罪事實，
    有連續犯裁判上一罪之關係，且經檢察官移由本院併案審理
    ，本院自得併為審究之。雖檢察官就該移送併辦部分，認係
    犯洗錢防制法第9條第2項、第2條第2款，刑法第30條之幫助
    洗錢罪嫌，然被告所為應係犯幫助詐欺罪，並不構成幫助洗
    錢罪，已如前述，檢察官所認此部分法條尚有未洽，惟此部
    分之基本社會事實與上開認係幫助詐欺之事實，屬同一範圍
    ，爰不另退回之，併此敘明。
五、原審認被告罪證明確，予以論罪科刑，固非無見，惟查：被
    告所為係犯刑法第339條第1項、第30條第1項之幫助詐欺取
    財罪，原審論以幫助洗錢罪，自有未合。又原判決未及審究
    附表編號3之犯罪事實，亦有未洽。檢察官就該移送併辦部
    分執以指摘，為有理由，自應由本院將原判決撤銷。爰審酌
    被告因貪圖小利出售帳戶、造成犯罪偵查困難，幕後犯罪人
    得以逍遙法外，致此類犯罪手法層出不窮，嚴重危害交易秩
    序與社會治安，念及被告於原審審理時坦承犯行及其犯罪動
    機、犯罪所得報酬尚微等情，量處如主文第2項所示之刑，
    並諭知易科罰金之折算標準。又行為後法律有變更者，適用
    行為時之法律。但行為後之法律有利於行為人者，適用最有
    利於行為人之法律，刑法第2條第1項前段定有明文。而被告
    於犯罪時之刑法第41條第1項前段規定：「犯最重本刑為5年
    以下有期徒刑以下之刑之罪，而受6個月以下有期徒刑或拘
    役之宣告，因身體、教育、職業、家庭之關係或其他正當事
    由，執行顯有困難者，得以1元以上3元以下折算一日，易科
    罰金。」又被告行為時之易科罰金折算標準，修正前罰金罰
    鍰提高標準條例第2條前段（現已刪除）規定，就其原定數
    額提高為100倍折算1日，則本件被告行為時之易科罰金折算
    標準，應以銀元300元折算1日，經折算為新臺幣後，應以新
    臺幣900元折算為1日。惟95年7月1日修正公布施行之刑法第
    41條第1項前段則規定：「犯最重本刑為五年以下有期徒刑
    以下之刑之罪，而受六個月以下有期徒刑或拘役之宣告者，
    得以新臺幣一千元、二千元或三千元折算一日，易科罰金。
    」比較修正前後之易科罰金折算標準，以95年7月1日修正公
    布施行前之規定，較有利於被告，則應依刑法第2條第1項前
    段，適用修正前刑法第41條第1項前段規定，定其折算標準
    。
六、被告經合法傳喚，無正當理由未到庭，爰不待其陳述，逕行
    判決。
據上論斷，應依刑事訴訟法第369條第1項前段、第364條、第299
條第1項前段、第300條、第371條，刑法第2條第1項前段、第56
條（修正前）、第30條、第339條第1項、第41條第1項前段（修
正前），罰金罰鍰提高標準條例第1條前段、第2條，判決如主文
。
本案經檢察官郭啟東到庭執行職務。
中    華    民    國    95    年    9    月    6    日
                  刑事第十六庭審判長法  官  葉騰瑞
                                    法  官  趙功恒
                                    法  官  莊明彰
以上正本證明與原本無異。
檢察官如不服本判決，應於收受送達後十日內向本院提出上訴書
狀，其未敘述上訴之理由者並得於提起上訴後十日內向本院補提
理由書（均須按他造當事人之人數附繕本）。
                                    書記官  周素秋
中    華    民    國    95    年    9     月    6     日
附錄：本案論罪科刑法條全文
刑法第339條第1項
意圖為自己或第三人不法之所有，以詐術使人將本人或第三人之
物交付者，處5年以下有期徒刑、拘役或科或併科1千元以下罰金
。
附表：
   ┌──┬───┬────┬─────┬─────┬──┐
   │編號│被害人│匯款時間│匯款金額  │匯款地點  │方式│
   │    │      │        │（新臺幣）│          │    │
   ├──┼───┼────┼─────┼─────┼──┤
   │1   │乙○○│94年10月│2萬1000元 │臺北縣土城│轉帳│
   │    │      │29日    │          │市○○路2 │    │
   │    │      │        │          │段304號1樓│    │
   │    │      │        │          │中國信託商│    │
   │    │      │        │          │業銀行    │    │
   ├──┼───┼────┼─────┼─────┼──┤
   │2   │駱燃溶│94年11月│10萬元    │臺北縣淡水│匯款│
   │    │      │15日    │          │鎮○○路郵│    │
   │    │      │        │          │局        │    │
   ├──┼───┼────┼─────┼─────┼──┤
   │3   │呂玠璟│94年10月│1萬元     │高雄市三民│匯款│
   │    │      │28日    │          │區○○○路│    │
   │    │      │        │          │41號華南銀│    │
   │    │      │        │          │行        │    │
   │    │      │        │          │          │    │
   └──┴───┴────┴─────┴─────┴──┘


司法院資訊處製作；財團法人民間司法改革基金會備份。
